臺灣高等法院臺中分院刑事判決　　　 96年度交上易字第917號
上　訴　人　臺灣臺中地方法院檢察署檢察官
上　訴　人
即　被　告　丙○○
上列上訴人因被告過失致死案件，不服臺灣臺中地方法院95年度
交易字第475號中華民國95年4月20日第一審判決（起訴案號：臺
灣臺中地方法院檢察署95年度偵字第12501號)，提起上訴，本院
判決如下：
    主  文
原判決撤銷。
丙○○因過失致人於死，處有期徒刑拾月，減為有期徒刑伍月，
如易科罰金，以銀元佰元即新臺幣玖佰元折算壹日。
    犯罪事實
一、丙○○於民國94年12月22日上午 7時30分許，早起運動完後
    ，駕駛車牌號碼NR－3195號自用小客貨車，沿臺中市○○○
    街由東往西方向行駛，於同日 7時35分許，行至大墩七街與
    惠文路之交岔路口處，欲自大墩七街左轉惠文路時，應注意
    汽車行駛至交岔路口，左轉彎時，應行至交岔路口中心處左
    轉，並不得占用來車道搶先左轉之規定，而當時天候晴朗，
    該市區道路○○○路面，路面乾燥、無缺陷且無障礙物，視
    距良好，依當時情形，並無不能注意之情事，竟疏於注意，
    於尚未行至交岔路口中心處之前，即貿然占用來車道搶先左
    轉，適有李國暉騎乘車牌號碼INA—676號重型機車，沿臺中
    市○○○街由西往東方向行駛（亦即為丙○○原行向之對向
    ），正直行進入交岔路口，亦疏未注意車前狀況，並隨時採
    取必要之安全措施，即貿然直行通過上開交岔路口，致李國
    暉所騎乘之上開重型機車車頭撞擊丙○○所駕駛之上開自用
    小客貨車右前車頭，李國暉旋即人車倒地而受有嚴重挫傷及
    急性創傷，經送醫急救後，仍因頭部外傷合併嚴重腦挫傷及
    嚴重腦腫脹、急性創傷性顱內出血、顱骨骨折等傷害，延至
    同日 19時6分許不治死亡。而丙○○於犯罪後，在有偵查權
    限之警察機關知悉其為犯罪人之前，即主動向到場處理事故
    之員警陳明自己係肇事者，並陳述肇事經過，自首並接受裁
    判。
二、案經被害人李國暉之妻丁○○、及其子乙○○訴請臺灣臺中
    地方法院檢察署檢察官偵查起訴。
    理  由
一、訊據被告丙○○固坦承於上開時、地駕車與被害人李國暉騎
    乘之重型機車發生車禍，致被害人李國暉傷重死亡之事實不
    諱，惟矢口否認有何過失致死之犯行，辯稱：伊行至交岔路
    口處，左轉時之車速約40公里，當時並未看見被害人李國暉
    之機車，待伊左轉即將完成，到達惠文路口之斑馬線時，才
    看到被害人李國暉以時速約70公里之速度直行向伊衝來，本
    件事故係因被害人李國暉超速且未注意車前狀況而導致，且
    係被害人李國暉之機車撞上伊所駕駛之自用小客貨車，伊無
    法閃避，故伊應無過失云云。其原審之選任辯護人則以：被
    告所駕駛之自用小客貨車右側車門與車頭前保險桿呈現嚴重
    凹陷之損壞狀況，依兩車撞擊點及毀損狀況以觀，事發當時
    ，被告之自用小客貨車業已行至交岔路口中心線後左轉行駛
    中，且在被害人李國暉正前方，被害人李國暉理應減速禮讓
    被告左轉並採取煞車等安全措施，惟被害人李國暉猶以原速
    直行，方導致本件事故之發生，故被告難認有何過失可言等
    語，為被告辯護。惟查：
  (一)被告於上開時、地與被害人李國暉發生本件車禍，並致被害
    人李國暉傷重死亡之事實，有林新醫院診斷證明書，道路交
    通事故現場圖，道路交通事故調查報告表(一)、(二)及事故現場
    照片在卷足憑（見相驗卷第10至19頁）；而被害人李國暉確
    因本件車禍導致頭部外傷合併嚴重腦挫傷及嚴重腦腫脹、急
    性創傷性顱內出血、顱骨骨折等而傷重死亡，亦經臺灣臺中
    地方法院檢察署檢察官督同檢驗員相驗屬實，製有相驗筆錄
    、臺灣臺中地方法院檢察署相驗屍體證明書及相驗屍體驗斷
    書等在卷可稽（見相驗卷第29、32至34頁）。
  (二)按汽車行駛至交岔路口，左轉彎時，應行至交岔路口中心處
    左轉，並不得占用來車道搶先左轉，且轉彎車應讓直行車先
    行，但直行車尚未進入交岔路口，而轉彎車已達中心處開始
    轉彎，直行車應讓轉彎車先行，道路交通安全規則第 102條
    第 1項第4款、第6款前段分別定有明文；被告既係領有合格
    駕駛執照之人，有其汽車駕駛執照影本在卷可按（見相驗卷
    第22頁），對上開交通規則應知之甚詳，並有義務予以遵守
    。查：
  1.依據上開卷附之道路交通事故現場圖及事故現場照片所示（
    按被告所駕駛之自用小客貨車於警方製作現場圖及拍攝現場
    照片時，為避免阻礙交通及被害人緊急救護，因而業已略為
    移動至大墩七街路旁停放），被害人李國暉所騎乘之重型機
    左倒在大墩七街機車慢車道與惠文路口中線處，而重型機車
    之碎片、被害人所配戴之安全帽及其受創後遺留現場之血跡
    ，則均集中在惠文路口前方靠東側之處，亦即自被害人行向
    觀之，其所騎乘之機車當時已過惠文路路口一半之處，而被
    告之自用小客貨車右前車燈之白色燈殼碎片則係散落在惠文
    路東側車道上（即行向由南往北之車道），足徵兩車之撞擊
    點係在惠文路東側車道路口斑馬線前方處，是被告當時應係
    行駛至惠文路東側車道之路口斑馬線處，而尚未行駛至其應
    進入之惠文路西側車道（即行向由北往南之車道），即與被
    害人發生車禍；則依照上開情節以觀，若被告行駛於大墩七
    街時，果真於行駛至大墩七街與惠文路交岔路口中心處後，
    始為左轉，且於左轉即將完成之際，亦即被告所駕駛之自用
    小客貨車已駛抵其應進入之惠文路西側車道路口之斑馬線處
    時，方見被害人李國暉騎乘該重型機車直衝而來，則依照物
    理法則，本件撞擊點、被害人遺留之血跡及現場散落物之位
    置，理應集中在惠文路西側車道之路口處，方與事理常情相
    符，是被告辯稱：伊係先行駛入事故現場交岔路口中心線處
    ，於左轉即將完成時，為被害人所撞及云云，顯與現場所遺
    留之跡證不符。本件車禍之發生，依現場所遺留之跡證判斷
    ，應可認定被告於行經上開交岔路口時，應係甫行至大墩七
    街路口時，即貪快而逕自偏左向惠文路口斜行而去，亦即尚
    未行駛至岔路口中心處，即已搶道為左轉彎之駕駛動作，故
    當其即將完成左轉彎行為而行至惠文路口之斑馬線處時，其
    所駕駛之自用小客貨車位置僅抵達惠文路東側車道前方，而
    非駛入其應遵行之西側車道前方，此即為何兩車撞擊後，被
    害人之重型機車倒地處、機車碎片、安全帽及其受創後遺留
    現場之血跡，以及被告車燈燈殼碎片等物，盡皆集中散落在
    惠文路口更靠東側處之緣故。
  2.本件經送請臺灣省臺中市區車輛行車事故鑑定委員會鑑定後
    ，該委員會之分析意見亦認為被告駕駛上開自用小客貨車於
    交岔路口左轉彎時未讓對向直行車先行，為肇事主因，此有
    該委員會所出具之臺中市區950150案鑑定意見書存卷可查（
    見相驗卷第38、39頁），原審再送請臺灣省車輛行車事故覆
    議鑑定委員會鑑定，覆議鑑定後之研議結論仍為相同，此有
    該委員會 95年8月24日府覆議字第0950100678號函附卷可憑
    （見原審卷第7頁)。而本案肇事當時之路況，依卷附道路交
    通事故現場圖，道路交通事故調查報告表(一)、(二)及事故現場
    照片所示，當時天候為晴，有自然光線，該市區道路○○○
    路面，路面乾燥、無缺陷且無障礙物，視距良好，並無不能
    注意之情事，然被告於尚未行至該交岔路口中心處，即占用
    來車道搶先左轉，被告之行為確有過失；雖被害人疏未注意
    車前狀況，亦與有過失，亦不能因此解免被告應負之過失責
    任。而被害人確實因本件車禍受有嚴重挫傷及急性創傷，經
    送醫急救後，仍因頭部外傷合併嚴重腦挫傷及嚴重腦腫脹、
    急性創傷性顱內出血、顱骨骨折，於事發當日即不幸死亡（
    詳如前述），足徵被害人死亡之結果與被告上開過失行為間
    具有相當因果關係。本案事證已臻明確，被告上開過失致人
    於死之犯行，應堪認定。
  (三)被告及其選任辯護人雖辯稱：被告係先進入交岔路口之轉彎
    車，故應該是對向直行之被害人應禮讓被告云云，且被告於
    警詢中係供稱：伊時速約40公里，被害人時速則約70公里等
    語（見相驗卷第06頁），於偵訊及原審復供稱：伊轉彎到（
    惠文路口)斑馬線時，才看到被害人機車，距離約200尺等語
    （見相驗卷第31頁，原審卷第98頁）。然查，依據被告所供
    述之情節並對照卷附之道路交通事故現場圖以觀，若被告於
    即將行至惠文路口斑馬線處，亦即即將完成左轉彎行為之時
    ，始見被害人所騎乘之重型機車自 200尺遠處以時速70公里
    高速直行而來，則被害人行至被告所駕駛之自小客貨車所在
    處約需時10點3秒（計算公式：70 km/hr=19.4 m/sec；200m
    19.4m/sec=10.309sec)，然被告斯時假若確實以時速40公
    里之速度即將轉進惠文路，則其斯時距離該路口斑馬線處應
    至多僅6至8公尺（被害人血跡遺留處距離惠文路口之停止線
    僅7公尺)，則被告於看到被害人後不到一秒的時間內（計算
    公式：40km/hr=11 m/sec；811 m/sec=0.727sec），應已
    完成左轉彎之動作而進入惠文路西側之車道，亦即早在被害
    人將抵達該交岔路口前，被告即駛離該交岔路口，如此斷不
    可能發生兩車車頭相撞之結果。被告及其選任辯護人此部分
    所辯，亦不足採。再者，本件事故撞擊之瞬間雖係被害人所
　  騎乘之重型機車車頭撞上被告所駕駛之自用小客貨車車頭，
    然正因本件車禍係於極短時間瞬間發生，且被告及被害人各
    有上開過失在先，方導致雙方均避煞未及而釀成本件憾事之
    發生，本件車禍之發生並非完全無得事前防範之，自不因本
    件事故發生之瞬間，係被害人之車頭撞及被告之自用小客貨
    車，因而即解免被告之過失責任，故被告空言辯稱：係被害
    人之重型機車撞上伊之自用小客貨車，伊並無過失云云，顯
    為卸責推託之詞，不足採信，併此敘明。
二、查，被告行為後，刑法業於94年2月2日修正公布，並於95年
    95年7月1日起施行，本案有關新舊法比較適用如下：
  (一)刑法第 41條第1項前段，於95年7月1日刑法修正公布實行前
    ，原規定「犯最重本刑為 5年以下有期徒刑以下之刑之罪，
    而受 6個月以下有期徒刑或拘役之宣告，因身體、教育、職
    業、家庭之關係或其他正當事由，執行顯有困難者，得以銀
    元300元(即新台幣900元）折算1日，易科罰金」，而修正公
    布施行之刑法第41條第1項前段則規定：「犯最重本刑為5年
    以下有期徒刑以下之刑之罪，而受 6個月以下有期徒刑或拘
    役之宣告，得以新台幣 1000元、2000元、3000元折算1日，
    易科罰金」，比較新舊法規定，以修正公布施行前之易科罰
    金折算標準較有利於行為人。
  (二)又刑法第33條第5款關於罰金刑之規定，由「罰金：銀元1元
    以上」，修正為「罰金：新臺幣1000元以上，以百元計算之
    」，本案有關罰金刑部分，經比較新、舊法結果，應適用被
    告行為時法即修正前刑法第 33條第5款之規定較有利於行為
    人。
  (三)刑法第62條關於自首之規定，修正前刑法該條規定：「對於
    未發覺之罪自首而受裁判者，減輕其刑。但有特別規定者，
    依其規定」，修正後該條則規定：「對於未發覺之罪自首而
    受裁判者，得減輕其刑。但有特別規定者，依其規定」，因
    修正前舊法規定為「必減」其刑，較有利於行為人，此部分
    亦應適用被告行為時之刑法第62條之規定，減輕被告之刑。
三、核被告所為，係犯刑法第276條第1項之過失致死罪。被告於
    犯罪後，有偵查權限之人知悉犯罪人之前，主動向到場處理
    事故員警陳明自己係肇事者，並陳述肇事經過，此有臺中市
    警察局第四分局95年11月14日中分四偵字第0950095620號函
    檢送之交通事故肇事人自首情形紀錄表在卷可按（見原審卷
    第39、40頁），被告對於未發覺之犯罪自首接受裁判，應依
    修正前刑法第62條前段之規定，減輕其刑。原審以被告罪證
    明確，予以論罪科刑，故非無見，惟：(一)本件並無證據足以
    證明被告亦有疏未注意車前狀況，並隨時採取必要安全措施
    之過失行為，原審誤認被告亦有此部分之過失責任，即有未
    合；(二)被告始終否認犯行，且迄今尚未與被害人家屬達成民
    事和解並賠償損害，犯後態度不佳，原審僅量處有期徒刑 6
    月，顯然過輕，亦有未當。被告上訴意旨猶執前詞，指摘原
    判決不當，為無理由，至檢察官上訴意旨以原審量刑過輕，
    指摘原判決不當，則有理由，且原判決亦有上開可議之處，
    自應由本院將原判決撤銷改判。爰審酌被告並無前科，素行
    良好，此有臺灣高等法院被告全國前案紀錄表附卷可稽，然
    其於本件事故居於肇事主因之過失程度，導致被害人李國暉
    死亡，造成被害人家屬無法回復之哀慟與損害，然被害人亦
    為本件車禍之肇事次因而與有過失，及被告始終否認犯行之
    犯後態度，且迄今並未與被害人家屬達成民事和解並賠償損
    害，暨其智識程度、生活狀況等一切情狀，量處如主文所示
    之刑。又被告上開犯罪之時間在96年4月24日以前 ，合於中
    華民國96年罪犯減刑條例第2條第1項第3款之規定 ，應就所
    宣告之刑，減其刑期2分之1 ，並依修正前刑法第41條第1項
    前段之規定，諭知易科罰金之折算標準。
據上論結，應依刑事訴訟法第369條第1項前段、第364條、第299
條第1項前段，刑法第 2條第1項前段、第276條第1項，修正前刑
法第41條第1項前段、第62條前段，罰金罰鍰提高標準條例第1條
前段，修正前罰金罰鍰提高標準條例第 2條，中華民國罪犯減刑
條例第2條第1項第3款、第7條、第9條，判決如主文。
本案經檢察官甲○○到庭執行職務。
中　　華　　民　　國　　96　　年　　7 　　月　　20　　日
            刑事第十庭    審判長法　官　林　照　明
                                法　官　李　平　勳
                                法　官　蔡  名  曜
上列正本證明與原本無異。
不得上訴。
                                書記官　劉　恒  宏
中　　華　　民　　國　　96　　年　　7　　 月　　24　　日
附錄本案論罪科刑法條全文：
中華民國刑法第276條第1項
因過失致人於死者，處二年以下有期徒刑、拘役或二千元以下罰
金。
